臺灣高等法院臺中分院刑事判決　　　　94年度上訴字第1460號
上　訴　人
即　被　告　丙○○
　　　　　　　　　　　號
選任辯護人　楊振芳律師
上列上訴人因公共危險案件，不服臺灣彰化地方法院中華民國94
年6月9日第一審判決（民國93年度訴字第494號，起訴案號：臺
灣彰化地方法院檢察署民國93年度偵字第3048號），提起上訴，
本院判決如下：
　　主　　文
原判決撤銷。
丙○○放火燒燬現供人使用之住宅，處有期徒刑柒年。
　　事　　實
一、丙○○於民國（下同）九十三年三月一日晚間，與友人飲酒
    後，在其住處（即門牌號碼：彰化縣永靖鄉○○村○○鄰○
    ○路○段一六０巷十六號房屋，當時供丙○○、其妻乙○○
    、其子張力元居住使用，下稱系爭房屋）與乙○○發生激烈
    口角。嗣於九十三年三月二日清晨，二人仍持續爭吵，丙○
    ○於盛怒之下，竟將其所有汽油桶內原準備為機車使用之汽
    油，潑灑於系爭房屋Ａ棟建築南側臥室內（按系爭房屋分為
    西側Ａ棟建築與東側Ｂ棟建築，Ａ棟建築與Ｂ棟建築共用門
    牌號碼：彰化縣永靖鄉○○村○○鄰○○路○段一六０巷十
    六號門牌，為磚瓦建造一樓住宅；Ａ棟建築與Ｂ棟建築中間
    約有一點五公尺走廊區隔，屋頂緊密相連；Ａ棟建築共隔為
    北側臥室、南側臥室、客廳等三間房間，Ｂ棟建築共隔為北
    側三間臥室、客廳、南側臥室等五間房間），於同日上午八
    時二十五分許，丙○○不顧張力元之勸阻，點火引燃汽油，
    放火將系爭房屋燒燬（Ａ棟建築與Ｂ棟建築中間北側走廊屋
    頂燒穿；Ａ棟建築客廳屋頂燒穿碳化、北側臥室、南側臥室
    燃燒碳化，已失去遮風避雨之作用），並延燒將停放於系爭
    房屋西北側屋簷下，乙○○所有、車號ＯＥ－五二三０號自
    小貨車車斗帆布燒燬。嗣經消防人員搶救後始控制火勢，並
    扣得其所有上開汽油桶一個。
二、案經彰化縣警察局員林分局報告臺灣彰化地方法院檢察署檢
    察官偵查起訴。
　　理　　由
一、被告丙○○對於上開事實均坦認不諱，經查：
（一）系爭房屋分為西側Ａ棟建築與東側Ｂ棟建築，Ａ棟建築與
      Ｂ棟建築共用門牌號碼：彰化縣永靖鄉○○村○○鄰○○
      路○段一六０巷十六號門牌，為磚瓦建造一樓住宅；Ａ棟
      建築與Ｂ棟建築中間約有一點五公尺走廊區隔，屋頂緊密
      相連；Ａ棟建築共隔為北側臥室、南側臥室、客廳等三間
      房間，Ｂ棟建築共隔為北側三間臥室、客廳、南側臥室等
      五間房間；系爭房屋燃燒後狀況以Ａ棟建築與Ｂ棟建築中
      　間北側走廊屋頂燒穿情形較嚴重；Ａ棟建築客廳屋頂燒
      穿碳化、北側臥室、南側臥室燃燒碳化，失去遮風避雨之
      作用，並延燒將停放於系爭房屋西北側屋簷下，證人乙○
      ○所有、車號ＯＥ－五二三０號自小貨車車斗帆布燒燬等
      情，有現場照片三十三張、火災現場平面及物品位置圖、
      火災現場勘查紀錄及原因判斷可稽（見臺灣彰化地方法院
      檢察署九十三年度偵字第三０四八號偵查卷宗第十七頁、
      第二十六頁、第二十八頁至第四十四頁）。
（二）系爭房屋於九十三年三月二日，確係因被告於Ａ棟建築南
      側臥室潑灑汽油點火縱火燒燬等情，業據證人張力元於檢
      察官偵查中證稱：「案發時（即九十三年三月一日）我在
      家，我父親與客戶在家喝酒，我就出去，到了晚上二十時
      許我回來，喝完酒，我父親跟我媽媽吵架，到了凌晨二時
      許，回房休息，五時許，又開始吵，我看沒事，我在客廳
      椅子休息，後來聽到潑水聲，而且邊罵三字經，是在客廳
      罵的，並且動手打人，到早上，拿起汽油灑在房間走道並
      點火燃燒，要制止來不及，我有抓住他，但還是讓他跑進
      去，並點火，我們趕快跑出去，我趕快打電話一一九報案
      ，火災時我父親受傷，其他人沒受傷」等語（見上開偵查
      卷宗第五十四頁）。證人張力元經原審傳訊，雖以其係被
      告之直系血親卑親屬，陳明拒絕證言在案（見原審卷第一
      三一頁），但其上開於偵查中所為之陳述，經核並無顯不
      可信之情況，依刑事訴訟法第一百五十九條第二項規定，
      得為證據。且本案火災原因，彰化縣消防局人員勘查時於
      Ａ棟建築南側臥室地面發現塑膠桶殘留片，經鑑定後，檢
      出含有汽油類促燃劑成分，認為起火原因以人為縱火引起
      火災之可能性較高等情，有彰化縣消防局火災原因調查報
      告書、內政部消防署火災政務鑑定報告可稽（分別見上開
      偵查卷宗第十五頁、第二十二頁），並經證人即彰化縣消
      防局第二大隊隊員張書賓於原審審理時證述明確，經核與
      證人張力元上開證述之情節相符，且被告於原審行準備程
      序時亦陳稱：對於其有引燃汽油並不爭執等語（見原審卷
      第十九頁、第二十頁），是系爭房屋燒燬確係被告放火所
      致，此部分事證已明，被告之自白核與事實相符，應可採
      信。
（三）另彰化縣消防局火災原因調查報告書現場勘查紀錄及原因
      判斷中固記載：「Ｂ棟北側臥室之衣服及部分物品遭燒熔
      ，係因被告於九十三年三月一日晚上，自行於屋內潑灑汽
      油並點火引燃，經家人發現後自行撲滅火勢」（見上開偵
      查卷宗第十七頁），證人張書賓於原審審理時並證稱：此
      部分是獨立燃燒，中間沒有媒介物傳導等語（見原審卷第
      一三八頁）。惟查，被告此部分放火犯行，並未經起訴，
      且本院審酌上開勘查紀錄所載被告此部分犯行，係勘查人
      員由證人張力元處聽聞而來，證據力已屬薄弱。再參以證
      人張力元、乙○○從未證述被告另有此次放火犯行，是被
      告此部分犯罪應屬不能證明，與起訴部分難認有連續犯之
      裁判上一罪關係，本院無從併予審理，併此敘明。
（四）按刑法第一百七十三條第一項所稱放火燒燬現供人使用之
      住宅，祇須放火時，該住宅現供人使用即足，不以放火時
      有人在內為限（最高法院二十四年上字第一○八五號判例
      及九十三年度臺上字第一一五五號判決意旨參照）。系爭
      房屋Ｂ棟建築當時，係供被告及證人乙○○、張力元使用
      之住宅等情，除據被告自承：「Ｂ棟是我跟我太太、小孩
      住，Ｂ棟最北側是我們夫妻的房間等語外（見原審卷第一
      四　七頁）；證人乙○○於原審亦證稱：「我們全部都住
      在後面那一棟，就是Ｂ棟」、「我有時睡編號一、有時是
      睡編號二」等語（即Ｂ棟建築北側第一、二間臥室，見原
      審卷第八十五頁）。關於Ａ棟建築部分，被告於原審固辯
      稱：於案發當時係作為倉庫使用，並非現供人使用之住宅
      云云。證人乙○○於原審審理時亦附和其詞，證稱：家裡
      不用的東西，如衣櫃、烘乾機、衣櫥都放在編號一（北側
      臥室）是倉庫，編號二（南側臥室）也是在存放東西，床
      舖是舊的本來就放在那邊，編號三（客廳）擺設的東西，
      辦公桌、沙發、冷凍櫃本來就放在那邊，沒有在使用等語
      （見原審卷第八十二頁）。然查，證人乙○○於原審審理
      時另證稱：「（批發檳榔的人）跟我接觸都在Ａ棟建築外
      面，冷凍櫃是冰荖花」等語（見原審卷第八十四頁），是
      其上開關於Ａ棟建築當時非供人使用之證言，已非無疑。
      且系爭房屋Ａ棟建築北側臥室設有冷氣機、烘乾機、衣櫃
      、衣櫥、化妝台、彈簧床；南側臥室置有彈簧床；客廳則
      有椅子十張、茶几、茶具、電視機、冷凍櫃、電風扇等情
      ，有被告所不爭執之現場照片十三張（見上開偵查卷宗第
      三十五頁至第四十一頁）、火災現場平面及物品位置圖可
      證。本院審酌上開Ａ棟二間臥室之內部陳設，再參以Ａ棟
      客廳茶几上當時仍擺設茶具、茶葉、礦泉水等情（見上開
      偵查卷宗第三十一頁照片十六），認為Ａ棟建築當時顯係
      供人使用之住宅無疑，並非擺設雜物之倉庫可擬，被告上
      開所辯，無非係事後避重就輕之詞，證人乙○○上開證言
      ，亦係出於迴護被告而為，均不足採信。況系爭房屋Ａ棟
      建築與Ｂ棟建築，中間僅有一點五公尺走廊區隔，屋頂緊
      密相連（見上開偵查卷宗第三十頁照片六、第三十一頁照
      片七），Ｂ棟建築當時係供被告及證人乙○○、張力元使
      用之住宅，復如前述。系爭房屋既屬屋頂緊密相連之整體
      建築，與分離獨棟式建築，不能相提並論，Ａ棟建築連同
      中間走廊，均係供人使用住宅之一部分，被告在Ａ棟建築
      南側臥室放火，實與對整體建築物放火無異，其行為與刑
      法第一百七十四條第二項之罪，以放火燒燬現非供人使用
      之自己所有住宅或現未有人所在之自己所有建築物等為其
      構成要件者，炯不相牟。而刑法第一百七十三條第一項，
      又未如刑法第一百七十四條第一項就住宅建築物標明以「
      他人所有」為其構成要件內容，被告上開縱火行為，已將
      Ａ棟建築與Ｂ棟建築中間北側走廊屋頂燒穿、Ａ棟建築客
      廳屋頂燒穿碳化、北側臥室、南側臥室燃燒碳化，失去遮
      風避雨之作用，自應依第一百七十三條第一項規定，論以
      放火燒燬現供人使用之住宅既遂罪。
（五）被告另以其有精神疾病，縱火當時精神有耗弱情形置辯。
      惟依被告所提太和醫院診斷書、病歷表，行政院衛生署草
      屯療養院（下稱草屯療養院）診斷證明書、陳文勝腦神經
      科診所診斷證明書觀之，被告固有酒精成癮、疑精神分裂
      症、疑似其他器質性腦徵候群（慢性）等疾病；且彰化縣
      永靖衛生所自八十五年六月起，即將被告列為精神分裂症
      管理，亦有彰化縣警察局員林分局永靖分駐所職務報告可
      證。惟原審依被告聲請囑託草屯療養院鑑定被告九十三年
      三月二日為上述放火行為時之精神狀況是否達心神喪失或
      精神耗弱之程度，草屯療養院鑑定醫師經診視被告鑑定結
      果，認為：「被告之臨床診斷為精神分裂症及酒精依賴，
      被告雖長期處於疾病不穩定狀態，精神狀況時有起伏，但
      與其犯罪行為無直接相關，認為其犯案當時之精神狀態並
      未達到精神耗弱或心神喪失的程度」等情，亦有草屯療養
      院精神鑑定報告書可稽（見原審卷第六十七頁）。本院審
      酌證人張力元於偵查中亦證稱：我父親常常喝酒、吵架，
      他精神狀況很好，他應知道是放火的等語（見上開偵查卷
      宗五十五頁），與草屯療養院上開鑑定結果相符，認為被
      告縱火當時精神並無心神喪失或精神耗弱情形，其上開所
      辯，無非係事後卸責之詞，不足採信。至於陳文勝腦神經
      科診所在距離被告上次就診十二年後，在未診視被告之情
      形下，所出具：「精神分裂症，如沒有有效藥物控制，或
      受刺激時，很容易復發」之函覆意見（見原審卷第三十五
      頁），亦不足為被告有利之認定。
二、按刑法上之放火罪，其直接被害法益為一般社會之公共安全
    ，雖私人之財產法益亦同時受其侵害，但本罪係列入公共危
    險章內，自以社會公安之法益為重，此觀於燒燬自己所有物
    致生公共危險時並應論罪之點，亦可得肯定之見解，故以一
    個放火行為燒燬多家房屋，仍祇成立一罪，不得以所焚家數
    ，定其罪數；一個放火行為，若同時燒燬住宅與該住宅內所
    有其他物品，無論該其他物品為他人或自己所有，與同時燒
    燬數犯罪客體者之情形不同，均不另成立刑法第一百七十五
    條第一項或第二項放火燒燬住宅以外他人或自己所有物罪（
    最高法院二十一年度上字第三九一號、七十九年度台上字第
    一四七一號判例參照）。本案被燒燬之客體包括現供人使用
    之住宅之系爭房屋（包括住宅內其他物品），及證人乙○○
    所有上開自小貨車車斗帆布，依上開說明，應僅成立刑法第
    一百七十三條第一項放火罪。原審以被告罪證明確，予以論
    罪科刑，原無不合，惟查扣案之汽油桶一個，雖為被告所有
    ，但非供被告犯罪所用之物，供被告犯罪所用之塑膠汽油桶
    業經燒燬，原判決誤將扣案之汽油桶一個諭知沒收，尚有未
    洽，被告上訴意旨請求依刑法第五十九條規定減輕其刑，雖
    無理由，惟原判決既有上開可議之處，自屬不能維持，應由
    本院將原判決撤銷改判，爰審酌被告罔顧他人之生命及財產
    之安全，僅因酒後爭執，即於家中潑灑汽油，鑄此放火犯行
    、所生之損害非輕，及其餘品行、生活狀況、智識程度，及
    犯罪後坦白承認等一切情狀，從輕量處以有期徒刑七年。
據上論斷，應依刑事訴訟法第三百六十九條第一項前段、第三百
六十四條、第二百九十九條第一項前段，刑法第一百七十三條第
一項，判決如主文。
本案經檢察官甲○○到庭執行職務。
中　　華　　民　　國　　94　　年　　8 　　月　　31　　日
               刑事第二庭　審判長法　官　李　璋　鵬
                                 法　官　方　艤　駐
                                 法　官　胡　森　田
上列正本證明與原本無異。
如不服本判決應於收受送達後十日內向本院提出上訴書狀，其未
敘述上訴之理由者並得於提起上訴後十日內向本院補提理由書（
均須按他造當事人之人數附繕本）。
                                 書記官　林　振　甫
中　　華　　民　　國　　94　　年　　9 　　月　　5 　　日
　　　　　　　　　　　　　　　　　　　　　　　　　　　Ｆ
